ACORDAO-COMPLETO-2551126

ACÓRDÃO 2044/2022 ATA 35/2022 - PLENÁRIO

VISTOS, relatados e discutidos estes autos que tratam, na presente fase, de revisão de ofício do registro tácito, ocorrido em 5/3/2019, do ato de concessão de aposentadoria emitido pelo Tribunal Regional do Trabalho da 15ª Região - Campinas/SP em favor de Maria Amelia Borelli Pellicano Bazilio Nogueira;
ACORDAM os Ministros do Tribunal de Contas da União, reunidos em Sessão do Plenário, diante das razões expostas pelo Relator, com fundamento no art. 71, inciso III, da Constituição Federal e nos arts. 1º, inciso V, 39, inciso II, e 45 da Lei 8.443, de 16 de julho de 1992, c/c o art. 260, § 2º, do Regimento Interno, em:
9.1. rever de ofício o registro tácito ocorrido em 5/3/2019, para considerar ilegal o ato de concessão de aposentadoria emitido em favor de Maria Amelia Borelli Pellicano Bazilio Nogueira (XXX.403.738-XX) , cancelando o respectivo registro;
9.2. esclarecer ao Tribunal Regional do Trabalho da 15ª Região - Campinas/SP que, a despeito da negativa de registro da aposentadoria da interessada, o referido ato de concessão, que contempla "quintos" de funções comissionadas incorporados após a edição da Lei 9.624/1998, subsiste, já que a parcela mencionada está amparada por decisão judicial transitada em julgado, sendo desnecessária, portanto, a emissão de novo ato concessório;
9.3. determinar ao Tribunal Regional do Trabalho da 15ª Região - Campinas/SP, que no prazo de 30 (trinta) dias, contados da ciência desta decisão, envie a este Tribunal documentos comprobatórios de que a interessada está ciente da presente deliberação.

Revisão de ofício de registro tácito ocorrido em razão do decurso do prazo de cincos anos contados da disponibilização do ato de concessão de aposentadoria ao TCU.

Tribunal Regional do Trabalho da 15ª Região - Campinas/SP.

3. Interessada: Maria Amelia Borelli Pellicano Bazilio Nogueira (XXX.403.738-XX).

13.1. Ministros presentes: Bruno Dantas (na Presidência), Augusto Nardes, Aroldo Cedraz, Vital do Rêgo (Relator), Jorge Oliveira e Antonio Anastasia.
13.2. Ministros-Substitutos convocados: Augusto Sherman Cavalcanti e Weder de Oliveira.

VITAL DO RÊGO

Adoto como relatório, com os devidos ajustes de forma, a instrução elaborada no âmbito da Secretaria de Fiscalização de Integridade de Atos e Pagamentos de Pessoal e de Benefícios Sociais - Sefip (peça 16) , com a qual se manifestou de acordo o corpo gerencial daquela unidade técnica especializada (peça 17) , a seguir transcrita:
INTRODUÇÃO
1.	Trata-se de ato inicial de concessão de aposentadoria a Maria Amélia Borelli Pellicano Bazilio Nogueira, ex-servidora do Tribunal Regional do Trabalho da 15ª Região-Campinas/SP. 
2.	O ato foi submetido, para fim de registro, à apreciação do Tribunal de Contas da União (TCU) , de acordo com o art. 71, inciso III, da Constituição Federal. O cadastramento e a disponibilização ao TCU ocorreram por intermédio do Sistema de Apreciação e Registro de Atos de Admissão e Concessões, na forma dos arts. 2º, caput e incisos I a VI, e 4º, caput, da Instrução Normativa-TCU 78/2018.
HISTÓRICO
3.	O presente ato foi considerado tacitamente registrado com fulcro no entendimento do STF (RE 636.553/RS) , uma vez que deu entrada no TCU há mais de cinco anos (Ato Sisac 20784201-04-2013-000075-5 disponibilizado ao TCU em 05/03/2014) . 
4.	Em atendimento ao Acórdão 1414/2021-TCU-Plenário, relator: Ministro Walton Alencar Rodrigues, esta Sefip solicitou ao órgão de origem a inclusão no sistema e-Pessoal de novo ato inicial, para fins de revisão de ofício, considerando o pagamento de incorporação de quintos/décimos decorrente do exercício de funções comissionadas, a qual contempla fração de quintos/décimos incorporada pelo exercício de função comissionada entre 08/04/1998 e 04/09/2001, decorrente de decisão judicial transitada em julgado. Apesar disso, referida incorporação está em desacordo com o entendimento do Supremo Tribunal Federal, Recurso Extraordinário (RE) 638.115/CE (Ministro-Relator Gilmar Mendes) , que teve repercussão geral, o qual fixou a seguinte tese: "Ofende o princípio da legalidade a decisão que concede a incorporação de quintos pelo exercício de função comissionada no período de 8/4/1998 a 4/9/2001, ante a carência de fundamento legal".
5.	Cumprindo o citado acórdão, a Sefip encaminhou oitiva à ex-servidora (peça 4) , que dela tomou ciência (peça 5) e enviou sua resposta (peças 7-13) .
EXAME TÉCNICO
6. 	Em resposta à oitiva (peças 7-13) , a ex-servidora, por intermédio do seu representante legal, requereu que seja mantido o registro tácito da aposentadoria da servidora, tendo em vista o término do prazo para análise, pelo TCU, de seu benefício na data de 05 de março de 2019, apresentando os seguintes argumentos:
6.1.	Decadência, art. 54, caput e §1°, da Lei 9.784/1999, afirmando que decaiu, em 05/03/2019, o direito de o TCU revisar a aposentadoria da ex-servidora, em função do que restou decidido pelo STF, RE 636.553;
6.2.	Não submissão dos quintos incorporados à absorção futura por força de decisão judicial transitada em julgado, processos Ação Ordinária 2005.61.05.000976-9 (0000976-30.2005.4.02.6105) , autor: Sindicato Profissional dos Servidores Públicos Federais da Justiça do Trabalho da 15ª Região-Sindiquinze, cuja decisão transitou em julgado em 22/02/2016; e Ação Ordinária 2004.34.00.048565-0 (0039464-12.2004.4.01.3400) , autor: Associação Nacional dos Servidores da Justiça do Trabalho-ANAJUSTRA, cuja decisão transitou em julgado em 01/08/2006;
6.3.	Violação da coisa julgada constituída nas ações mencionadas no item 6.2; e 
6.4.	Violação à segurança jurídica.
7.	Com relação à decadência, esta Corte de Contas, quando da prolação do Acórdão 6842/2021-TCU-Segunda Câmara, relator: Ministro Raimundo Carreiro, decidiu que o termo inicial para que seja revisto de ofício ato de pessoal tacitamente registrado é a data em que se deu o registro tácito. No caso presente, o ato inicialmente cadastrado no sistema Sisac (20784201-04-2013-000075-5) foi disponibilizado ao TCU no dia 05/03/2014. O seu registro tácito se deu em 05/03/2019, cinco anos após a sua disponibilização. A partir do dia 06/03/2019, inicia-se o prazo decadencial quinquenal do art. 54 da Lei 9.784/1999, para que referido registro seja revisto de ofício. Esse também foi o entendimento do relator do Acórdão 122/2021-TCU-Plenário, Ministro Walton Alencar, quando da análise do que restou decidido pelo STF no RE 636.553/RS. Como o prazo final dessa revisão se encerrará em 05/03/2024, não há que se falar em decadência. 
8.	No que se refere a não submissão dos quintos incorporados à absorção futura por força de decisão judicial transitada em julgado, assiste razão a ex-servidora. A incorporação de quintos/décimos pelo exercício de função comissionada entre 08/04/1998 e 04/09/2001 está amparada em decisão judicial transitada em julgado. Foi anexado ao espelho do ato cópia da decisão judicial obtida no âmbito da Ação Ordinária 2004.34.00.048565-0 (0039464-12.2004.4.01.3400) , transitada em julgado em 01/08/2006, na qual há comprovação de que a ex-servidora era filiada a Associação na época do trâmite da Ação que ampara o referido pagamento, e que autorizou a referida entidade a defender os seus interesses na aludida ação. Cumpre observar que o Supremo Tribunal Federal, ao julgar o RE 573.232/SC, assim deliberou em acórdão de repercussão geral:
REPRESENTAÇÃO - ASSOCIADOS - ARTIGO 5º, INCISO XXI, DA CONSTITUIÇÃO FEDERAL. ALCANCE. O disposto no artigo 5º, inciso XXI, da Carta da República encerra representação específica, não alcançando previsão genérica do estatuto da associação a revelar a defesa dos interesses dos associados. TÍTULO EXECUTIVO JUDICIAL - ASSOCIAÇÃO - BENEFICIÁRIOS. As balizas subjetivas do título judicial, formalizado em ação proposta por associação, é definida pela representação no processo de conhecimento, presente a autorização expressa dos associados e a lista destes juntada à inicial.
9. Além disso, em sua defesa, juntou cópia da decisão judicial proferida no âmbito da Ação Ordinária 2005.61.05.000976-9 (0000976-30.2005.4.02.6105) , autor: Sindicato Profissional dos Servidores Públicos Federais da Justiça do Trabalho da 15ª Região-Sindiquinze, cuja decisão transitou em julgado em 22/02/2016. 
10. Registre-se que, neste caso, não há necessidade de comprovação de que a interessada era filiada ao sindicato na época do trâmite da ação que ampara o referido pagamento, e que autorizou a referida entidade a defender os seus interesses na aludida ação. Esse é o entendimento do Supremo Tribunal Federal, conforme decisões abaixo:
EMENTA: RECURSO EXTRAORDINÁRIO. CONSTITUCIONAL. ART. 8º, III, DA LEI MAIOR. SINDICATO. LEGITIMIDADE. SUBSTITUTO PROCESSUAL. EXECUÇÃO DE SENTENÇA. DESNECESSIDADE DE AUTORIZAÇÃO. EXISTÊNCIA DE REPERCUSSÃO GERAL. REAFIRMAÇÃO DE JURISPRUDÊNCIA. 
I - Repercussão geral reconhecida e reafirmada a jurisprudência do Supremo Tribunal Federal no sentido da ampla legitimidade extraordinária dos sindicatos para defender em juízo os direitos e interesses coletivos ou individuais dos integrantes da categoria que representam, inclusive nas liquidações e execuções de sentença, independentemente de autorização dos substituídos.
 (RE 883.642 RG/AL, relator: Ministro Ricardo Lewandowski, Tribunal Pleno, julg. em 18/06/2015, Publ. em 26/06/2015) .
EMENTA: DIREITO CONSTITUCIONAL E PROCESSUAL CIVIL. SINDICATO. AÇÃO DECLARATÓRIA. AMPLA LEGITIMIDADE. SUBSTITUTO PROCESSUAL. REPERCUSSÃO GERAL. TEMA Nº 823. RECURSO EXTRAORDINÁRIO INTERPOSTO SOB A ÉGIDE DO CPC/2015. ALEGAÇÃO DE OFENSA AO ART. 8º, III, DA CONSTITUIÇÃO DA REPÚBLICA. INOCORRÊNCIA. CONSONÂNCIA DA DECISÃO RECORRIDA COM A JURISPRUDÊNCIA CRISTALIZADA NO SUPREMO TRIBUNAL FEDERAL. 
1. O entendimento assinalado na decisão agravada não diverge da jurisprudência firmada no Supremo Tribunal Federal quanto à "ampla legitimidade dos sindicatos para defender em juízo os direitos e interesses coletivos ou individuais dos integrantes da categoria que representam" - Tese nº 823 da repercussão geral. 
2. As razões do agravo não se mostram aptas a infirmar os fundamentos que lastrearam a decisão agravada, principalmente no que se refere à ausência de ofensa a preceito da Constituição da República. 
3. Agravo interno conhecido e não provido.
 (ARE 1.303.880 AgR/PR, relatora: Ministra Rosa Weber, Primeira Turma, julg. em 17/05/2021, Publ. em 26/05/2021) .
11.	 Em relação aos demais pontos levantados, itens 6.3 e 6.4 desta instrução, a sua análise resta prejudicada, em função da análise realizada no item 8, considerando que esta Corte de Contas, em cumprimento ao que restou decidido pelo STF, RE 638.115/CE, não pode determinar a suspensão do pagamento dos quintos incorporados no período de 8/4/1998 a 4/9/2001, por estar amparado em decisão judicial transitada em julgado. O detalhamento da norma legal e da jurisprudência acerca da incorporação de quintos/décimos encontra-se no anexo I desta instrução.
CONCLUSÃO
12. Em razão do exposto, e tendo em vista as análises realizadas no ato inicial de aposentadoria de Maria Amélia Borelli Pellicano Bazilio Nogueira, esta Unidade Técnica considera que o ato em tela deve ser considerado ilegal, mediante a revisão de ofício do seu registro tácito, com fulcro no entendimento do STF (RE 636.553/RS) , uma vez que é ilegal o pagamento de incorporação de quintos/décimos decorrente do exercício de funções comissionadas, a qual contempla fração de quintos/décimos incorporada pelo exercício de função comissionada entre 08/04/1998 e 04/09/2001. No entanto, em cumprimento ao que restou decidido pelo STF, RE 638.115/CE, não há proposta de suspensão do referido pagamento, por estar amparado em decisão judicial transitada em julgado.
PROPOSTA DE ENCAMINHAMENTO
13.	Ante o exposto, com fundamento no art. 71, inciso III, da Constituição Federal, no art. 1º, inciso V, e art. 39, incisos I e II, da Lei 8.443/1992, no art. 260 do Regimento Interno do Tribunal de Contas da União, propõe-se:
13.1. rever de ofício o registro tácito do ato de aposentadoria, com fulcro no entendimento do STF (RE 636.553/RS) , de modo a considerar ILEGAL e recusar registro ao ato inicial de concessão de aposentadoria de Maria Amélia Borelli Pellicano Bazilio Nogueira, (CPF: XXX.403.738-XX) ;
13.2. Com fulcro no art. 262, caput, do Regimento Interno deste Tribunal, determinar ao Tribunal Regional do Trabalho da 15ª Região-Campinas/SP que:
13.2.1. dê ciência, no prazo de quinze dias, contados da notificação, do inteiro teor desta deliberação (a) o interessado (a) , alertando-o (a) de que o efeito suspensivo proveniente da interposição de eventuais recursos junto ao TCU não o (a) exime da devolução dos valores percebidos indevidamente, caso o recurso não seja provido;
13.2.2. informe o teor do acórdão que vier a ser prolatado, encaminhando ao TCU, no prazo de trinta dias, comprovante da data de ciência pelo (a) interessado (a) , nos termos do art. 4º, § 3º, da Resolução TCU 170/2004;
13.2.5. no prazo de trinta dias, contados da ciência da decisão, envie a este Tribunal documentos comprobatórios de que o (a) interessado (a) cujo ato foi impugnado está ciente do julgamento deste Tribunal;
2.	O Ministério Público junto ao TCU, representado nos autos pelo Procurador Dr. Rodrigo Medeiros de Lima, manifestou-se de acordo com a proposição da unidade técnica (peça 18) .
É o Relatório.

Rudi Meira Cassel (OAB/DF 22.256) e outros.

Procurador Rodrigo Medeiros de Lima.

APOSENTADORIA. ATRIBUIÇÃO DE QUINTOS INCORPORADOS DE FUNÇÕES COMISSIONADAS EXERCIDAS POSTERIORMENTE À EDIÇÃO DA LEI 9.624/1998. PARCELA DE QUINTOS AMPARADA EM DECISÃO JUDICIAL TRANSITADA EM JULGADO. REGISTRO AUTOMÁTICO PELO DECURSO DO PRAZO QUINQUENAL. REVISÃO DE OFÍCIO DO REGISTRO TÁCITO OCORRIDO EM 5/3/2019, PARA CONSIDERAR ILEGAL A CONCESSÃO, MANTENDO, CONTUDO, A PARCELA DE QUINTOS NOS TERMOS EM QUE FOI CONCEDIDA.

APOSENTADORIA (APOS)

Secretaria de Fiscalização de Integridade de Atos e Pagamentos de Pessoal e de Benefícios Sociais (Sefip).

Trata-se de revisão de ofício do registro tácito conferido ao ato de concessão de aposentadoria emitido em favor da Sra. Maria Amelia Borelli Pellicano Bazilio Nogueira, ocorrido em 5/3/2019. Consoante consta no documento de peça 4, em razão do registro tácito mencionado e considerando as razões constantes do Acórdão 1414/2021-TCU-Plenáriolenério, a Sefip realizou a oitiva da interessada, tendo em vista a seguinte constatação:
a) A incorporação de quintos/décimos decorrente do exercício de funções comissionadas contempla fração de quintos/décimos incorporada pelo exercício de função comissionada entre 08/04/1998 e 04/09/2001, decorrente de decisão judicial transitada em julgado. Apesar disso, referida incorporação está em desacordo com o entendimento do Supremo Tribunal Federal, Recurso Extraordinário (RE) 638.115/CE (Ministro-Relator Gilmar Mendes) , que teve repercussão geral, o qual fixou a seguinte tese: "Ofende o princípio da legalidade a decisão que concede a incorporação de quintos pelo exercício de função comissionada no período de 8/4/1998 a 4/9/2001, ante a carência de fundamento legal". 
Em resposta à oitiva, a interessada apresentou suas razões que foram juntadas nas peças 7 a 13. Em síntese, a Sra. Maria Amelia Borelli Pellicano Bazilio Nogueira apresentou os seguintes argumentos: (i) defende a decadência administrativa com base no artigo 54 da Lei 9.784/1999; (ii)  alega violação da coisa julgada constituída na Ação Ordinária 2005.61.05.000976-9 (000097630.2005.4.02.6105) , movida pelo Sindicato Profissional dos Servidores Públicos Federais da Justiça do Trabalho da 15ª Região-Sindiquinze, cuja decisão transitou em julgado em 22/02/2016, decisão esta que beneficia a interessada; (iii) alega violação da segurança jurídica.
Ao analisar os argumentos apresentados pela interessada, a Sefip entendeu que eles não são hábeis para manter o registro tácito ocorrido em 5/3/2019.
Em conclusão, a unidade técnica propõe revisar de ofício o registro tácito em epígrafe, para considerar ilegal o ato de concessão de aposentadoria (inicial) emitido em favor de Maria Amelia Borelli Pellicano Bazilio Nogueira (e-Pessoal 82950/2021) . No entanto, em cumprimento ao que restou decidido pelo STF, RE 638.115/CE, a Sefip entende que não cabe determinação para conversão da parcela de quintos em VPNI, já que tal parcela está amparada em decisão judicial transitada em julgado.
O Ministério Público junto ao Tribunal (MPTCU) , no parecer de peça 18, ratificou o encaminhamento proposto pela unidade técnica.
II
Registro minha concordância integral com a proposta formulada pela unidade técnica, aquiescida pela manifestação do MPTCU, razão pela qual acolho os pareceres precedentes por seus próprios fundamentos, valendo-me, para tanto, da técnica da motivação per relationem, nos termos do art. 2º, § 3º, do Decreto 9.830, de 10 de junho de 2019, sem prejuízo de tecer os comentários a seguir.
De início, vale mencionar que a possibilidade de revisão de ofício prevista no art. 260, § 2º, do RITCU, restou confirmada a partir do julgamento dos embargos de declaração opostos nos autos do RE 636.553, proferido na Sessão Virtual do STF realizada de 27/11/2020 a 4/12/2020. Na ocasião o relator, o Min. Gilmar Mendes assim se manifestou:
 (...) 
Com essa fundamentação, o Supremo Tribunal Federal definiu que a fixação do prazo de cinco anos se afigura razoável para que as cortes de contas procedam à análise da legalidade dos atos de concessão inicial de aposentadoria, reforma ou pensão, após o qual estes serão considerados definitivamente registrados. 
Trata-se de prazo ininterrupto, a ser computado a partir da chegada do processo à respectiva corte de contas - ou, como definido pelo Ministro Roberto Barroso durante o julgamento, um verdadeiro período de "cinco anos tout court". 
Passado esse prazo sem finalização do processo, o ato restará automaticamente estabilizado. Abre-se, a partir daí, a possibilidade de sua revisão, nos termos do art. 54 da Lei 9.873/1999. (destaque acrescido) 
Além disso, vale dizer que, no referido Recurso Extraordinário, o STF manteve a jurisprudência daquela Corte, entendendo que o ato de aposentadoria tem natureza complexa. Senão vejamos: 
 (...) 
Nessa perspectiva, destaco que, como bem lembrado pelo Ministro Edson Fachin em seu voto, desde 1957, o Supremo Tribunal Federal tem se posicionado no sentido de que o ato de concessão de aposentadoria teria natureza de ato complexo, segundo o qual seria necessária a conjugação da vontade do órgão de origem e do TCU para que fosse perfectibilizado. Por esse motivo, após a edição da Lei 9.784/1999, firmou-se o entendimento de que seu art. 54 não poderia ser aplicado durante o período entre a publicação do ato de aposentadoria pelo órgão de origem e a apreciação da sua legalidade pelo TCU, haja vista ainda inexistir ato acabado. Quanto a esse ponto, a decisão ora embargada não alterou a jurisprudência há muito firmada, segundo a qual a concessão de aposentadoria ou pensão constitui ato administrativo complexo.
Por essa razão, considerando a competência estabelecida a este Tribunal pelo art. 71, inciso III, da Constituição Federal, os atos de registro de pessoal somente passam a estar plenamente formados, válidos e eficazes quando recebem o registro pela Corte de Contas. Sob essa perspectiva, impõe-se reconhecer que referidos atos possuem, na origem, natureza precária, razão pela qual, até que haja o efetivo julgamento e o consequente registro pela Corte de Contas, tais atos não gozam de definitividade, já que sem o registro não se aperfeiçoam. Por tal razão, não há mácula ao princípio da segurança jurídica, não se aplicando, in casu, a decadência do art. 54 da Lei 9.784/1999, pugnada pela interessada.
Quanto à irregularidade que macula o ato em epígrafe, não há reparos a fazer nas conclusões formuladas pela Sefip, no que diz respeito à parcela de quintos incorporada pela Sra. Maria Amelia Borelli Pellicano Bazilio Nogueira em razão do exercício de funções comissionadas após 8/4/1998. É que, conforme se observa no formulário de peça 14, a inativa incorporou quintos de FC-03 pelo exercício dessa função no período compreendido entre 8/4/1998 e 4/9/2001.
Sobre esse ponto, observo que, de fato, há decisão judicial transitada em julgado proferida nos autos do Processo 0000976-30.2005.4.02.6105. Referido processo, que foi movido pelo Sindicato Profissional dos Servidores Públicos Federais da Justiça do Trabalho da 15ª Região (Sindiquinze/SP) e que tramitou na 3ª Vara Federal de Campinas, contempla decisão de mérito que concedeu as incorporações de quintos pelo exercício de funções no período de 8/4/1998 e 4/9/2001. Destaco, ainda, que a sentença de mérito proferida no aludido processo transitou em julgado em 22/2/2016. 
Nessa situação, ou seja, nos casos de decisão judicial transitada em julgado, o Supremo Tribunal Federal - STF, no julgamento do RE 638.115/CE, a despeito de considerar inconstitucionais as incorporações de quintos referentes ao exercício de funções no período compreendido entre 9/4/1998 e 4/9/2001, modulou a decisão de forma a permitir a continuidade dos pagamentos, nos termos em que foram deferidos por sentença transitada em julgado proferida no âmbito do Poder Judiciário. Com isso, não cabe a este Tribunal expedir determinações ao órgão jurisdicionado com vistas à alteração da referida vantagem, tampouco à expedição de novo ato.
Vale mencionar, entretanto, que persiste o juízo pela ilegalidade da concessão de aposentadoria emitida em favor da recorrente, uma vez que o STF deixou assente que a incorporação de quintos no período de 8/4/1998 até 4/9/2001 ofende o princípio da legalidade, nos termos da tese firmada em sede de repercussão geral.
Anoto que, no ordenamento pátrio, vige o princípio da independência das instâncias. Significa dizer que o TCU exerce a sua jurisdição independentemente das demais esferas (civil, penal, trabalhista, tributária etc.) . Nesse sentido, são diversos os precedentes nesta Casa, a exemplo dos Acórdão 406/1999-TCU-Segunda Câmara, 436/1994-1ª Câmara e 6/1996-1ª Câmara. 
Não há, portanto, óbice para que esta Corte de Contas se manifeste pela ilegalidade da concessão de aposentadoria em epígrafe, ainda que a incorporação de quintos pelo exercício de funções entre 8/4/1998 e 4/9/2001 tenha se dado com fundamento em decisão judicial transitada em julgado.
	Ante o exposto, voto para que seja adotada a minuta de acórdão que ora trago ao exame deste Colegiado.
TCU, Sala das Sessões, em 14 de setembro de 2022.
Ministro VITAL DO RÊGO 
Relator